臺灣宜蘭地方法院刑事判決　　　　　　　 99年度易字第450號
公　訴　人　臺灣宜蘭地方法院檢察署檢察官
被　　　告　王李麗玉
選任辯護人　吳振東律師
上列被告因犯竊佔案件，經檢察官提起公訴（99年度偵續字第27
號），本院判決如下：
    主  文
王李麗玉無罪。
    理  由
一、公訴意旨略以：被告王李麗玉係宜蘭縣頭城鎮○○路○段271
    巷5號房屋之所有權人，於民國95年10月16日以後某不詳時
    間，意圖為自己不法之所有，在其隔鄰江玉枝所有坐落宜蘭
    縣頭城鎮○○段小金面小段300地號之土地上，鋪設水泥地
    面（約3坪、做為放置瓦斯桶、熱水器等物用）及長條水泥
    道路（做為人車出入之用），竊佔江玉枝上開部分土地56平
    方公尺（約16.94坪），嗣告訴人於97年5月7日，因辦理土
    地鑑界時始知上情，因認被告涉犯刑法第320條第2項之竊佔
    罪嫌云云。
二、按犯罪事實應依證據認定之，無證據不得認定犯罪事實；不
    能證明被告犯罪者，應諭知無罪之判決，刑事訴訟法第154
    條第2項、第301條第1項分別定有明文。又所謂認定犯罪事
    實之證據，係指足以認定被告確有犯罪行為之積極證據而言
    ，如未發現相當證據，或證據不足以證明，自不能以推測或
    擬制之方法，以為裁判基礎。又認定不利於被告之事實，需
    依積極證據，茍積極證據不足為不利於被告事實之認定時，
    即應為有利於被告之認定，更不必有何有利之證據，此觀諸
    最高法院76年度臺上字第4986號、32年度上字67號判例意旨
    亦甚明顯。再按刑法第320條第2項竊佔罪，係以意圖為自己
    或第三人不法之利益，而竊佔他人之不動產為其成立要件，
    而竊佔固以有占用為必要，唯並非以占用之情形為滿足條件
    ，必該項占用行為除置於自己實力支配外，並具有排他性及
    期間性始足當之。
三、本件公訴人認被告涉犯竊佔罪嫌，無非係以告訴人江玉枝之
    指訴、現場照片、土地複丈成果圖、土地權狀、房屋平面圖
    、地籍圖、現場勘驗筆錄、勘查照片、頭城鎮公所函、航照
    圖為其論據。訊據被告堅決否認有何竊佔之犯行，辯稱：伊
    房子買來時就已經有那條路了，伊沒有竊佔等語。
四、經查：
（一）按被告以外之人於審判外之言詞或書面陳述，除法律有規
      定者外，不得作為證據，刑事訴訟法第159條第1項定有明
      文。查證人江玉枝於警詢中之陳述，係屬於被告以外之人
      於審判外之陳述，被告及辯護人並已否認其證據能力，則
      依上開法條規定，上開證人於調查站中之陳述，無證據能
      力，自不得爰引為認定被告有無犯罪之依據。
（二）坐落於宜蘭縣頭城鎮○○段小金面小段297-4地號土地上
      之門牌號碼為宜蘭縣頭城鎮○○路○段271巷5號之房屋為
      被告於82年4月間與其胞弟李鋒鎮合資購買登記於李鋒鎮
      名下，並於85年11月20日由被告拍賣取得等情，此有土地
      所有權狀、建築改良物所有權狀、不動產權利移轉證書在
      卷可稽，復為被告所不爭執，自堪信為真實。
（三）公訴意旨雖指稱被告於告訴人江玉枝坐落宜蘭縣頭城鎮○
      ○段小金面小段300地號土地上鋪設水泥地面（約3坪作為
      放置瓦斯桶、熱水器等物用），而認被告涉犯竊佔犯行云
      云，然依宜蘭縣宜蘭地政事務所現場複丈結果所示，被告
      所有建物即位於宜蘭縣頭城鎮○○段小金面小段297-4地
      號上所示建築物無越界建築之情形，此有宜蘭縣宜蘭地政
      事務所土地複丈成果圖在卷可稽，可知被告所有建物並未
      有何越界建築而佔用告訴人土地之情事，故公訴意旨指被
      告此部分有竊佔之犯行云云，尚屬無據。
（四）而被告上開建物對外聯絡之水泥道路，固確有佔用告訴人
      所有土地56平方公尺之情形，此有宜蘭縣宜蘭地政事務所
      土地複丈成果圖在卷可按，而告訴人雖指稱係被告鋪設水
      泥道路而竊佔告訴人土地56平方公尺云云，然此為被告所
      否認。而依證人即住宜蘭縣頭城鎮○○路○段261號之鄰居
      林康夫於本院審理時證稱：「300地號土地本來是我弟弟
      林朝順的名字，後來我弟弟過世後，我姪子就賣掉了，大
      約是50幾年的時候賣的。55年的時候就已經變成水泥路了
      ，83年的時候已經鋪設水泥路面，因為蓋房子載砂石把道
      路壓壞了，85年的時候，我們的村長才又申請全部重新鋪
      設，85年重新鋪設並沒有拓寬過，被告也不曾自己拓寬道
      路...55年鋪設當時，300地號土地是我弟弟林朝順的名字
      ，那條道路也是我弟弟找人來鋪設的，當時沒有考慮到佔
      用到300地號土地，因為當時土地都是我弟弟的」等語明
      確（見本院卷第87-93頁筆錄），核與證人即住宜蘭縣頭
      城鎮○○路○段271巷246號之鄰居林朝國於本院審理時證
      稱：「水泥路面鋪設很久了，從我小時候就有了，被告現
      在的房子是向我姪子林光明買的，是被告的弟弟和我接洽
      的，被告購買這間房屋後，出入的路面並無拓寬或是重新
      鋪設，以前300地號是我弟弟林朝順的，當時就已經有鋪
      設這條路了，我姪子的房屋是80年的時候蓋的，50幾年的
      時候就已經有鋪設這條路了，我的是297-6地號土地，出
      入也是從這條路」等語相符（見本院卷第96-98頁筆錄）
      ，且經證人即住宜蘭縣頭城鎮○○路○段271巷20號之鄰居
      曹朝陽於本院審理時證述：「被告我不認識，我只知道他
      有來我家附近買房子，被告出入的道路我小時候就有這條
      路了，目前的水泥路面是55年左右鋪設的，好像83年左右
      里長有爭取重新鋪設，里長爭取重新鋪設後，沒有再重新
      整修」等語明確（見本院卷第99-101頁筆錄），亦核與證
      人即第17屆金盈里里長林漢龍證述：「被告的住所以前是
      林光明的，大約80年的時候蓋的，蓋房子的時候，出入的
      道路就是這條路，蓋房子蓋完後，路面有壞掉，大約2、3
      年之後，里長黃國楨有重新鋪設，之後就沒有再重新鋪設
      」等語相符（見本院卷第102-103頁筆錄），故依上開證
      人林康夫、林朝國、曹朝陽、林漢龍等人之證述互核均相
      符合，且上開證人與被告並無何親誼關係，上開證人所為
      證述，自堪採信為真實，故可知於55年間即有系爭水泥道
      路，且係原地主林朝順於55年間所鋪設，而於83年間左右
      ，即由里長黃國楨爭取鋪設水泥道路，並於85年間重新翻
      修鋪設水泥路面迄今，上開水泥道路的長度、寬度均與83
      年間相同，並未變更，又上開水泥道路，除供被告使用外
      ，尚供其他附近住戶使用等情，亦經上開證人證述在卷，
      故可知系爭水泥道路，並非由被告所鋪設，亦非由被告所
      重新翻修鋪設無誤，而被告亦無使用其他方式阻礙而有何
      將上開空間置於自己實力支配下而排除他人使用之行為，
      尚難僅因被告有使用上開水泥道路即遽認被告有告訴人所
      指之竊佔犯行甚明。
（五）至證人游秀鶴雖於本院審理時證稱：「我要賣給我表嫂時
      有一起去看，大約是8年前，我看過幾次我算不出來了，
      我買的時候是石頭路，帶我表嫂去看時也是石頭路，是後
      來大約2、3年前才變成柏油路，我在簽約那天的路本來應
      該是石頭路」等語（見本院卷第81-86頁筆錄），核與其
      於偵查中證稱：「我、游銀漢和江玉枝一起於93年2月份
      某日上午11點多有去看，我們待在那邊約30分鐘，我只有
      去過這一次，是簽契約那天去看的」等語（見98年度偵字
      第4626號卷第32-34頁筆錄）顯有不符，證人游秀鶴對於
      其到現場看過的次數前後所述不一，且現場實為水泥路面
      ，亦與證人游秀鶴證述現場為柏油路面等情不相符，證人
      游秀鶴之證詞顯有瑕疵，且證人游秀鶴與告訴人有親誼關
      係，其所為證述恐有偏頗迴護之可能，亦與上開證人林康
      夫、林朝國、曹朝陽、林漢龍所為證述均不一致，證人游
      秀鶴之證述，尚難採信為真實，亦無從依其證述而為被告
      不利之認定自明。
（六）至公訴人雖指稱依據宜蘭縣頭城鎮公所98年11月25日頭鎮
      工字第0980016720號函所示內容，可知水泥道路並非由里
      長黃國楨請頭城鎮公所鋪設云云，而依上開函示內容固係
      查無頭城鎮公所有鋪設水泥路面之資料等情，然依證人即
      金盈里里長林漢龍於本院審理時證稱：「這條道路是80幾
      年的時候，前任里長黃國楨去申請鋪設的，當時確實有公
      所的經費補助，以前的作業如果沒有多少錢的話，就沒有
      相關資料，要10萬元以上才有相關資料」等語明確（見本
      院卷第104頁筆錄），故可知系爭水泥道路確為前任里長
      黃國楨所爭取申請鋪設而經鎮公所經費補助，而因金額未
      達10萬元始未有書面資料留存，故依上開頭城鎮公所之函
      示，並無足為被告不利之認定。
（七）至公訴意旨認依空照圖所示認定被告有竊佔上開道路云云
      ，然依證人即宜蘭縣頭城鎮公所工務課課長陳福春於本院
      審理時證稱：「不清楚水泥路面何時鋪設，依空照圖沒有
      辦法判斷照片與現場是否一樣，因為空照圖不是很清楚」
      等語在卷（見本院卷第132-133頁筆錄），可知公訴人所
      舉之空照圖並無從判斷是否與現場一致，自無從證明被告
      有何竊佔之犯行甚明。
五、綜上所述，可知被告所有房屋並未佔用告訴人所有之土地，
    且供出入之用之水泥道路，亦非被告所鋪設，且被告亦未有
    何將上開空間置於自己實力支配下而排除他人使用之行為，
    故依公訴人所舉之證據，尚難證明被告有何竊佔之犯意及犯
    行，此外，復查無其他積極之證據足資認定被告涉犯上開罪
    嫌，揆諸前揭說明，自應為被告無罪判決之諭知。
據上論斷，應依刑事訴訟法第301條第1項前段，判決如主文。
本案經檢察官劉惟宗到庭執行職務
中    華    民    國   100    年    4     月    7     日
                  刑事第三庭法  官  鄭貽馨
以上正本證明與原本無異。
如不服本判決應於收受送達後十日內向本院提出上訴書狀，並應
敘述具體理由；其未敘述上述理由者，應於上訴期間屆滿後二十
日內向本院補提理由書(均須按他造當事人之人數附繕本)「切勿
逕送上級法院」。
                            書記官  高雪琴
中    華    民    國   100    年    4     月    7     日